【裁判字號】    98,勞訴,5
【裁判日期】    981021
【裁判案由】    給付薪資
【裁判全文】
臺灣基隆地方法院民事判決               98年度勞訴字第5號
原      告  乙○○
訴訟代理人  林達傑律師
被      告  牛頭通運股份有限公司
法定代理人  甲○○
訴訟代理人  黃雅羚律師
            黃敬唐律師
            黃丁風律師
上列當事人間給付薪資事件，本院於民國 98年10月7日言詞辯論
終結，判決如下：
    主  文
被告應給付原告新臺幣捌拾壹萬陸仟陸佰陸拾陸元，及自民國九
十八年八月二十一日起至清償日止，按年息百分之五計算之利息
。
原告其餘之訴駁回。
訴訟費用由被告負擔新臺幣捌仟玖佰貳拾元，餘新臺幣貳仟壹佰
柒拾捌元由原告負擔。
本判決於原告以新臺幣貳拾柒萬貳仟元為被告供擔保後，得為假
執行。但被告如於假執行程序實施前，以新臺幣捌拾壹萬陸仟陸
佰陸拾陸元為原告預供擔保，得免為假執行。
    事實及理由
壹、程序方面：
    按訴狀送達後，原告不得將原訴變更或追加他訴，但擴張及
    減縮應受判決事項之聲明者，不在此限，民事訴訟法第255
    條第1項第3款定有明文。本件原告原起訴主張被告應給付新
    臺幣（下同）466,666元及自起訴狀繕本送達翌日起至清償
    日止，按年息5％計算之利息，嗣於本院審理時變更請求金
    額為1,016,666元及法定遲延利息，復於本院98年8月20日審
    理時減縮請求金額為被告應給付816,666元及法定遲延利息
    。揆諸前揭說明，原告所為訴之變更，要屬擴張及縮減應受
    判決事項之聲明，應予准許，合先敘明。
貳、實體方面：
一、原告主張：
  (一)本件原告因管理被告公司財務，同時兼任該公司監察人乙職
    ，備極辛勞，經被告公司於97年8月10日舉行股東會議之際
    ，以過半數即65％股東決議：「原告之薪水及車馬費，應調
    整為與被告公司董事長甲○○相同」（下稱系爭決議）。而
    訴外人甲○○於上開決議當時之薪資為每月新臺幣（下同）
    15萬元，是依上開被告公司決議，原告自97年8月份起之薪
    資，理應同樣調整至15萬元。詎被告公司迄今僅支付：1.97
    年8月份支付5萬元，尚欠薪資66,666元（8月1日至8月11日
    期間月薪為5萬元；8月11日至8月31日止月薪為15萬元，故
    該月份薪資共計116,666元，計算式：50,000÷3＋150,000
    ÷3×2＝116,666）；2.97年9月份支付5萬元，尚欠薪資10
    萬元；3.97年10月份支付0元，尚欠薪資15萬元；4.97年11
    月份支付0元，尚欠薪資15萬元。依系爭決議內容，被告公
    司總計積欠原告薪資已達466,666元，嚴重損害原告之權益
    。嗣因被告公司於97年12月31日公告：「2、公司內勤自98
    年元月起，董事長(甲○○)、總經理(曾誠彥)、乙○○…以
    上五人降薪20%…」，故自98年1月份起，被告每月應給付原
    告之薪資即調整為12萬元。則自原告起訴請求之97年12月以
    後計至98年5月份止，被告又積欠原告75萬元，扣除原告於
    98年3月份預支之20萬元，被告應再給付原告55萬元。是被
    告積欠原告應付薪資為原告起訴時所請求之466,666元，及
    自97年12月至98年5月止之55萬元，總計被告積欠原告之薪
    資總額為1,016,666元，扣除原告於98年6月份向被告預支之
    20萬元後，原告得依系爭決議請求被告給付原告816,666元
    及法定遲延利息，並願供擔保請准宣告假執行等語。
  (二)對被告抗辯後之陳述：
  1.關於系爭決議部分：
  查原告所提之「牛頭公司2008年8月份之股東會議紀錄」（
    下稱系爭紀錄），確係依據會議當天實際決議情形所製作，
    且未附有任何條件，否則何以包含被告所爭執之曾誠彥，當
    天確實出席之股東即訴外人蔡麗秋、曾健祈及證人薛阿玉等
    人，均毫無異議地於系爭紀錄上簽名確認其事。而系爭決議
    確於當日股東會進行表決且依原提案內容無條件通過等情，
    亦經證人曾誠彥、陳俊隆及薛阿玉等人證述在卷。且證人薛
    阿玉於上開期日經鈞長詢問：「討論原告的薪水與董事長同
    薪乙事，是否有附加要跟董事長協商的條件？」時，已明確
    證稱：「我沒有聽到。」等語，而當日出席且當場表示同意
    系爭決議之股東持股情形確為曾健祈6,750股、乙○○6,750
    股、蔡麗秋4,500股、薛阿玉6,750股，4人持股總數即達24,
    750股。縱不計算當日委由證人曾誠彥出席之股東周羅瑞子
    所持股數4,500股，上開4名同意薪資調整案之股東持股總數
    ，即已超過被告公司總股數45,000股之半數，且該4名股東
    所持有之表決權既已超過該公司全部股東所持有表決權之半
    數，顯然更已遠超過被告公司章程所規定之決議門檻即出席
    股東表決權過半數之同意。從而，系爭薪資調整案之決議過
    程，顯已完全符合公司法或被告公司章程之規定。至被告所
    爭執之訴外人曾誠彥，雖係嗣後於系爭紀錄之出席股東簽章
    欄位補行簽名，惟其簽名僅係證明伊確曾於會議當日，代理
    訴外人即被告公司股東周羅瑞子出席而已，並非證明伊曾經
    代理周羅瑞子同意系爭薪資調整案之表決，是訴外人曾誠彥
    之署名，有何虛偽？更不足據以推翻該項議案之合法成立。
    故被告爭執訴外人曾誠彥並不在場，不但與事實不符，且與
    本件議案是否合法成立亦全然無關。
  至證人即當日會議主席陳俊隆拒絕於會議紀錄上簽名乙節，
    則完全係陳俊隆反對系爭薪資調整案，方才憤而拒絕依照公
    司法第183條規定於議事錄上簽名。惟依公司法第183條第6
    項規定，縱然陳俊隆拒絕於該會議紀錄上簽名，亦不過伊個
    人應依上開公司法規定，遭主管機關處以罰鍰而已，就實際
    已經合法成立生效之決議，則完全不生影響。而陳俊隆所以
    拒絕於會議紀錄簽名，無非係因原告之前舉發其兄弟即被告
    公司董事長甲○○犯罪，致甲○○因此遭判刑確定，而與原
    告立場相對立所致。至證人陳俊隆嗣雖改稱：因開會表決通
    過後，伊不知如何主持，方才說該次會議須再與董事長協商
    ，董事長答應才可以，並提及有會議手稿可資證明其事云云
    。惟被告及證人陳俊隆既未提出該書面原稿，且所提出之影
    印本上復有修改之痕跡，而無從辨識其真正，原告否認其形
    式及實質之真正；況上開條件，既係證人陳俊隆之個人意見
    ，未經其他股東附議及再次由全體出席股東進行表決並通過
    ，何足推翻已經股東會依法決議之系爭薪資調整案內容，或
    作為該議案之生效條件？
  況依證人劉淑珍於本院審理時證稱：「當時有提到這件事情
    ，但是主席不同意，主席表示如果要跟董事長同薪，必須要
    先跟董事長協商，當時原告有也同意。」、「事前是有表決
    ，但是主席不同意，所以最後的決議又再附加那條必須要跟
    董事長協議。」云云；參諸證人陳俊隆證稱：「…之前有進
    行表決，因為原告他們的股份比較多，所以有表決通過，表
    決之後我就表示董監事酬勞是一樣的，所以才再協商應該要
    由原告跟董事長去進行協調薪水的問題，如果董事長同意，
    他才能調整薪水的問題，但是原告不同意，這項決議就不了
    了之。」云云，不但不足證明上開證人陳俊隆之個人意見，
    反足以證明原告所主張之薪資調整案，確曾於當日股東會依
    法表決議過；且當日股東會於決議通過薪資調整案後，並未
    再就證人陳俊隆所持反對意見，進行第二次表決，或同意就
    已經表決議過之本件薪資調整案，再為任何修正，或附帶生
    效條件。
  綜上所述，被告既無法證明該公司股東會所通過之薪資調整
    案有何違法之處？又無法證明何以會議主席甲○○就該議案
    不為同意，即會影響本件已經股東會合法決議之薪資調整案
    之效力？依舉證分配原則，自應為有利於原告之認定。
  2.關於原告簽名領取部分薪資部分：
  原告簽名之用意，係為配合會計作業承認曾領取該書面所記
    載之4萬7000元，而非自認原告8月份之薪資為5萬元。申言
    之，若原告拒絕簽名，會計人員亦將拒絕付款，則原告迫於
    現實生活需要而簽名領款，何能解讀為原告已經同意被告之
    主張，並拋棄其餘尚未請領之薪資請求權？而此亦為一般勞
    資糾紛中所常見。蓋若被告之邏輯得以成立，則任何積欠員
    工薪資之公司均可援引勞工迫於生計，簽領部分薪資之事實
    ，主張勞工已然拋棄其餘薪資請求權，其得事理之平乎？足
    見，被告上開主張，顯然違反一般經驗法則，而不足採信。
    再者，被告公司會計丙○○係受僱於被告公司，自須聽從被
    告之指揮及監督，是被告既對原告關於本件薪資計算之主張
    多所推託，原告再向會計人員丙○○表示任何意見，又有何
    實益？況參酌被告公司8月份員工薪資上所載，原告應領薪
    資欄原記載「150,000」，嗣經人刪去並改為「50,000」等
    情，益足證被告原亦承認原告每月薪資為15萬元，方才會由
    會計人員依照股東會決議製作該書面。嗣因會計人員又受人
    指示，重新刪改原告所有薪資明細。且若原告每月薪資僅有
    被告所主張之5萬元，或被告並未積欠原告所主張之鉅額薪
    資，被告豈有可能同意原告於98年3月24日，一次預支高達
    原告4個月薪資20萬元？凡此，均足見原告之主張，確屬真
    實而有據。
  本件原告於領取97年8月份薪資之際，因被告負責人甲○○
    拒絕依照系爭股東會決議給付15萬元薪資與原告，兩相堅持
    之下，經甲○○允諾將來會再行補足，原告方才勉為其難地
    先行領取其中5萬元薪資。詎此後被告公司從未依照系爭股
    東會決議內容給付薪資，且經原告多次異議無效後，原告方
    不得不於97年11月17日委請訴訟代理人代函催告被告履行給
    付薪資之義務。顯見，原告自97年9月間未能領得全額薪資
    之後，確曾先向證人即會計丙○○表示薪資發放金額有誤而
    無效果，並於該期間不斷地向被告公司負責人主張系爭決議
    內容所賦與原告之權利，嗣因認被告公司毫無解決誠意後，
    方正式發函主張權利，根本無被告所稱默認自己薪資為5萬
    元之情事。
  3.關於系爭手寫稿部分：
  證人陳俊隆雖於審理時陳稱：「這個決議案後來有經過在場
    的股東決議應該要跟董事長先進行協商，包括原告本人也同
    意要先與董事長協商，所以才在該次會議的手寫稿上加以註
    明。」云云，惟對照其較早之陳述：「…之前有進行表決，
    因為原告他們的股份比較多，所以有表決通過，表決之後我
    就表示董監事酬勞是一樣的，所以才再協商應該要由原告跟
    董事長去進行協調薪水的問題，如果董事長同意，他才能調
    整薪水的問題，但是原告不同意，這項決議就不了了之。」
    顯見手寫稿上所載須與董事長協商之條件，根本不曾經過股
    東會依法決議，此即證人陳俊隆所以於連續陳述證稱：「這
    項決議就不了了之」，而系爭決議亦不曾再經股東會為任何
    合法之變更。本件被告及陳俊隆既未提出該書面原稿，且所
    提出之影印本上復有修改之痕跡，而無從辨識其真正，原告
    謹否認其形式及實質之真正。
  至原告於本件98年2月25日方才見到系爭手寫稿之影本，並
    持以詢問證人劉淑珍，該手寫稿內容是否為其筆跡之事實，
    不但不足以證明原告有被告所主張之心虛，反足以證明系爭
    手寫稿，根本不曾交付與各出席股東確認，且其內容亦非該
    次股東之真正決議內容。否則，原告何有必要再持以向證人
    劉淑珍確認其事？又何以證人薛阿玉於審理時亦證稱：「我
    沒有拿到這份手寫稿，也沒有看過這份手寫稿。」且若系爭
    手寫稿果為當天決議之真正內容，何以證人劉淑珍嗣後亦未
    再依照「手寫稿」內容，製作另一份會議紀錄？亦不曾持該
    「手寫稿」或再據以製作之會議紀錄交由出席股東簽名確認
    ？反之，系爭紀錄則確經原告將其內容提示與每一出席股東
    ，並經各股東確認其內容係當日決議內容無誤後簽名其上，
    亦經證人曾誠彥及薛阿玉於本件98年4月1日到庭具結為證。
    足證，被告提出之系爭手寫稿確非該次股東會決議內容。
  又證人劉淑珍非僅係當日會議紀錄，而係被告公司最資深，
    且最受被告公司負責人甲○○所倚重之員工，此可自甲○○
    於去年金融風暴之際，未尋求任何員工意見，獨獨徵詢證人
    劉淑珍，顯見，證人劉淑珍確與被告公司負責人甲○○，具
    有相當之信賴關係，其證詞自難遽採。證人劉淑珍自承系爭
    「手寫稿」係其製作乙節，雖可能涉嫌偽造文書罪嫌，惟原
    告於本件僅係依據民事法律關係，請求被告公司給付薪資，
    是原告就證人劉淑珍與教唆伊偽造該書面之指使者共同偽造
    該書面之行為，雖難苟同，然為免旁生枝節，原告暫時不對
    之提出刑事偽造文書告訴。且按「私文書應提出其原本。但
    僅因文書之效力或解釋有爭執者，得提出繕本或影本。」為
    民事訴訟法第352條第2項所明文。本件既經原告爭執被告所
    提出之被證1「手寫稿」倒數第4行下方，以箭頭及括號加註
    「股東同意，但要與陳董協商」之條件，明顯係經人另行添
    加，非原來之決議內容，顯然原告所爭執者，已係該文書形
    式上是否真實而未經「變造」，而非僅對文書之效力或解釋
    有所爭執。是被告自有義務依照上開法律規定提出該「手寫
    稿」原本，以究明其真實如何。惟被告迄今仍拒絕提出系爭
    手寫稿原本，鈞院自得依照上開規定為不利被告之認定，原
    告目前亦無必要就證人劉淑珍涉嫌偽造文書乙事，另行提出
    刑事告訴。
  又被告公司歷次股東會，確係由辦公室內4名小姐任一人出
    席協助紀錄，惟並無固定輪流之模式；且歷次開會後，有部
    分擔任紀錄之小姐確曾將手寫稿影印各股東留存，但最後仍
    會另行以電腦列印正式之會議紀錄交由出席股東簽名，亦有
    部分擔任紀錄之小姐，僅會將自行整理後之紀錄以電腦列印
    成書面，再交由出席股東簽名作為正式之會議紀錄。顯見被
    告公司股東會決議內容，仍應以最後經出席紀錄小姐整理後
    ，再以電腦列印，並經出席股東簽名之會議紀錄為準。否則
    ，何有重覆製作手寫稿及正式以電腦列印會議紀錄之必要？
    故被告公司股東會決議內容，應以最後正式製作之電腦列印
    書面為準。
  況證人丙○○於本院審理時已經確認：於97年8月11日之前
    ，原告僅係負責於伊製作好付款憑單並開立票據之後，才將
    付款憑單交給原告審查之工作。是於上開期間之前，被告公
    司會計或財務作業，顯然均不容原告於事前置喙，遑論指示
    證人丙○○為如何之處理。而於上開期間後，原告雖已負責
    部分審查作業，惟無論如何，公司會計仍係受被告公司負責
    人甲○○指示行事，故於甲○○與原告意見相左之際，公司
    會計丙○○豈可能受原告指示，或為任何與原告有利之證述
    ？是原告果真毫無異議或逕予同意，被告公司負責人甲○○
    何有必要再於「8月份員工薪資」表上註記「10萬元未協商
    8/11」？而會計丙○○又何有必要將原告應領薪資記載為「
    150000」？足見原告當時確曾主張被告應依系爭決議給付薪
    資，而被告公司負責人甲○○雖強行刁難不願全額發薪，惟
    為免落人口實，方又心虛地於其有權指示會計丙○○製作之
    會計表冊上註記，藉以安撫原告。否則兩造已經合意原告薪
    資為5萬元，甲○○何有必要再要求原告與其協商？故甲○
    ○之註記，適足以證明原告並未自認被告之主張為真正。
  證人丙○○於上開程序證稱：曾經聽聞證人劉淑珍談及協商
    薪資、原告未曾就8月份付款憑單表示不同意見，若帳冊與
    付款憑單有不實，原告不可能簽名云云，顯然係附和被告，
    均與事實不符。況證人丙○○上開輾轉聽聞之證述縱然屬實
    ，亦僅係傳述證人陳俊隆及劉淑珍之主觀認知，並不能證明
    系爭決議確經合法修正或附有條件。又不論帳冊或付款憑單
    所記載之內容，雖均同樣係本件糾葛所涉及之部分文書，惟
    嚴格來說，兩造既各有主張及依據，即應自法律上去判斷被
    告或證人陳俊隆所主張之「條件」，是否確已合法生效？斷
    不能單純以原告當時迫於生計及受被告負責人甲○○之安撫
    而先行簽領部分薪資之事實，遽認原告已經自認被告所主張
    之薪資為正確。
二、被告則以下列情詞置辯，請求駁回原告之訴及假執行之聲請
    ，並願供擔保請准宣告免為假執行：
  (一)被告否認系爭紀錄內容之真正，依舉證責任分配原則，此乃
    有利於原告之事項，自應由原告負舉證責任。被告公司雖有
    於97年8月10日加開股東會，但其中曾誠彥（代理股東周羅
    瑞子）實際上於該日僅到場交付一張代理周羅瑞子之出席委
    託書而已，曾誠彥隨即離開會議室，根本未實際出席或參與
    股東會議，惟原告事後竟自行製作內容不實之股東會議紀錄
    ，並交由當天實質並不在場之曾誠彥事後補簽名。事實上，
    97年8月10日就原告薪資調整一案最終達成之會議結論應係
    ：「(97年)8月1日起乙○○與甲○○同薪(股東同意但要與
    陳董（即甲○○）協商)，加油向由公司請款。」此有會議
    記錄劉淑珍親筆書寫之手寫稿可稽。是原告之薪資得否調整
    為與甲○○董事長同薪(每月薪資15萬元)，股東雖同意但同
    時附加一項條件，亦即原告須再與董事長甲○○協商同意後
    以憑辦理。原告提出之系爭記錄與劉淑珍親筆記載之系爭手
    寫稿內容不符，系爭記錄內容顯非真實甚明，且正因如此，
    事後主席陳俊隆即拒絕簽名(參系爭紀錄背面主席簽章欄位
    係「空白」）。又對系爭手寫稿內容及當天股東開議過程，
    此觀證人劉淑珍及陳俊隆於98年4月1日到庭之證詞，亦足信
    被告所述為真。
  (二)在股東會議後，原告確有依系爭決議內容前來找被告公司董
    事長甲○○協商調薪乙事，但甲○○當場向原告表示：「依
    牛頭通運公司97年6月7日股東會決議，董事及監察人之報酬
    均同樣係5萬元，從來都沒有聽過監察人的薪資有與董事長
    相同的，若你要堅持與董事長相同薪資的話，請依公司章程
    第17條規定提出同業水準有與董事長支領相同薪資之證明。
    」等語，但原告迄今仍無法提出，故雙方就原告之薪資調整
    案迄今仍未達成協商。正因未達成協商，故原告之薪資仍維
    持原有薪資數額即每月5萬元，迄今亦然。此有被告公司97
    年8 月份至10月份止之「員工薪資帳冊」可稽，故負責記帳
    之被告公司會計丙○○亦在97年8月份之員工薪資帳冊有登
    載原告薪資「應領150,000(嗣後劃掉修改為50,000 )」，並
    有經董事長甲○○特別加註「10萬未協商(8/11)」、9月份
    之「員工薪資帳冊」則登載原告之薪資「50000」。而依被
    告公司97年10月9日之付款憑單，其中摘要欄記載：「補乙
    ○○8月薪50,000－薪扣3,000＝47,000」乙○○10/9(本人
    親自簽名)」，顯然上述付款憑單亦已清楚記載原告於97年8
    月之薪資係5萬元，並非15萬元。此既為原告本人親自簽名
    確認，自不容臨訟否認其真正。而97年9月份，依被告公司
    會計丙○○記載之員工薪資明細，其中登載原告乙○○之薪
    資為50,000元，此部分亦為原告簽認後同意自被告公司銀行
    帳戶內以電匯方式撥款支付，原告受領後並無表示異議。故
    由前述原告實際支領薪資情形以觀，原告之薪資仍係維持每
    月5萬元，並非15萬元，洵堪認定。又倘系爭紀錄內容為真
    ，原告豈有可能連續2個月薪資(97年8月份及9月份)均同意
    領取5萬元卻未向公司會計表示異議？再者，倘若不是系爭
    決議結論附加原告須與甲○○董事長協商之條件，公司員工
    劉淑珍豈敢大膽在其系爭手寫稿內特別加註「股東同意但要
    與陳董協商」？且參酌證人丙○○於98年8月20日到庭之證
    詞，亦足證原告對於被告公司之員工薪資帳冊其中8月份之
    原告薪資原登載為15萬元，但嗣後有劃掉修改為5萬元，並
    有特別加註「10萬元未協商8/11」之字句，以及9月份之原
    告薪資直接登載為5萬元等內容，原告均有審核同意前述員
    工薪資帳冊內容，且從未向被告公司會計丙○○表示不同意
    見。原告雖另辯稱伊簽名係為配合會計作業承認領取該書面
    所記載之47,000元，而非自認薪資為5萬元云云，此更屬顛
    倒黑白之詞，蓋依付款憑單之摘要欄清楚載明：「補乙○○
    8月薪50000…」，此既原告本人審核通過並簽名同意後始能
    交由會計人員前往銀行提領上開款項撥付原告，自不容原告
    濫詞否認。至於原告另稱：「若原告拒絕簽名，會計人員亦
    將拒絕付款，則原告迫於現實生活需要而簽名領款…」等語
    ，此更屬荒謬無稽之辯詞，蓋原告名義上雖僅係被告公司之
    監察人身份(實際上原告加計其配偶蔡麗秋及兒子曾健祈之
    股份係持有被告公司股份總數過半之最大股東，但依被告公
    司決議而同時兼管公司財務審查工作)，目前更負責保管被
    告公司所有往來銀行之印鑑大章。因此，舉凡被告公司任何
    款項之支出，均須先經由原告本人之審核並簽名同意後始得
    付款，換言之，若原告不同意簽名及蓋章，縱然被告公司之
    會計或董事長同意的話，亦無法提領被告公司於銀行帳戶內
    任何款項。是付款憑單所示原告之8月份薪資5萬元，苟非經
    原告審核通過並簽名同意付款的話，被告之會計人員焉有可
    能自銀行提領款項給付予原告？97年9月份薪資之支付情形
    亦然，在在足證原告已「自承」其97年8月份及9月份之薪資
    均係每月5萬元，並非15萬元。從而，原告主張伊自97年8月
    份之薪資應為116,666元，97年9月份之薪資應為15萬元，被
    告公司只支付5萬元，尚欠10萬元云云，顯非事實甚明。
  (三)又原告辯稱：「伊沒有拿到系爭手寫稿，上面也沒有任何股
    東簽名」云云，顯係完全否認系爭手寫稿之存在，但經被告
    訴代當場詢問證人劉淑珍：「(剛才原告表示都沒有拿到這
    份手寫稿，他在庭上這份手寫稿是我當庭交給他的，請問原
    告所述是否實在。)證人劉淑珍回答：原告上一次開庭回公
    司後，有拿這份手寫稿給我看，他表示這份手寫稿是上一次
    開庭不曉得誰影印給他的，我忘記他說是誰影印給他的。」
    相同問題，再經承審法官當場質問原告：「在本次開庭之前
    是否已經拿到這份手寫稿了？」原告改稱：「我在98年2 月
    25日以後才看到這份手寫稿，這是有人偷偷拿給我的，我不
    能說出他的名字，我就拿這份手寫稿給劉淑珍看並詢問這是
    否是她的筆跡，劉淑珍表示確實是她寫的。」等語，顯然原
    告明知伊有看過系爭手寫稿，亦早已取得系爭手寫稿，卻臨
    訟謊稱伊在開庭前並未看過該份「手寫稿」。試想：何以原
    告明知有該份股東會議紀錄之「手寫稿」存在卻臨訟謊稱伊
    並未看過呢？理由無他，只因原告心虛，擔心有系爭手寫稿
    曝光恐將揭穿伊所提出系爭紀錄屬事後捏造不實之會議紀錄
    內容。由前揭事實以觀，堪認證人劉淑珍及陳俊隆到庭所述
    內容俱為真實可信，系爭手寫稿確係該次股東會議紀錄之真
    正決議內容。
  (四)原告雖否認伊有找董事長甲○○洽談薪資調整之協商，臨訟
    卻反而推稱係甲○○直接找他談條件云云，但試想：倘若系
    爭紀錄內容為真正的話，原告之薪資不是已經在該次股東會
    議中通過調整為與董事長甲○○同薪，如此一來，甲○○有
    何理由再找原告洽談薪資調整之條件呢？此顯不合常理。再
    試想：倘若不是原告找甲○○就薪資調整案未能達成協商的
    話，被告公司之會計丙○○豈敢在員工薪資帳冊內記載原告
    之薪資部分僅5萬元呢？又對照原告於98年8月20日到庭陳稱
    ：「…十月份我領5萬元的時候，董事長表示叫我先領，事
    後還會補給我，我才同意簽名。員工每個月的薪資表是有拿
    給我看沒有錯，但是因為甲○○在9月1日到10日之間跟我講
    ，叫我先領，後來再補給我，但是之後都沒有補給我。」云
    云，顯然原告對於主張伊與甲○○如何進行協商調整薪資之
    過程及內容，前後所述並不一致，原告所述自不足採信。
  (五)又證人劉淑珍僅係任職於被告公司之職員，面對被告公司最
    大股東身份之原告，依常理論，若非確有系爭手寫稿存在之
    事實，證人劉淑珍豈敢得罪原告？被告否認證人劉淑珍有涉
    嫌偽造文書之行為，亦否認有人教唆指使證人劉淑珍共同偽
    造文書，原告之所以不敢提告，原告主張不願旁生枝節云云
    ，其實係原告明知系爭手寫稿確為真實，當然不敢濫訴提告
    ( 有遭反控「誣告」之風險)。又試想：苟若系爭手寫稿係
    證人劉淑珍以偽造文書方式製作，衡諸常理，證人劉淑珍理
    應不會交付原告或其他股東該份「假的」會議紀錄，原告方
    面理應無法事先取得該份手寫稿內容，但事實上，在98年4
    月1日本院開庭時，被告訴代第一次當庭提出該份手寫稿影
    本交付原告之前，原告「自承」早於98年2月25日之後即已
    事先取得該份手寫稿影本(伊表示係有人偷偷拿給他，我不
    能說出他的名字，參98年4月1日言詞筆錄)，甚至原告持系
    爭手寫稿主動拿去給證人劉淑珍審視，此舉豈非甚為怪異？
    蓋因證人劉淑珍如果敢偽造不實之手寫稿內容，豈有可能會
    讓一份假的會議紀錄在外面到處流竄？甚至連原告都有辦法
    事先可以拿到系爭手寫稿？此份「假的」會議紀錄牽涉影響
    原告之權益甚鉅，原告又豈可能明知有系爭手寫稿存在卻寧
    可默不吭聲，且不願對劉淑珍採取任何法律制裁行動？凡此
    均有悖常情及一般經驗法則，足認原告前揭所述並非事實。
    反之系爭手寫稿確為真正之會議紀錄內容，證人劉淑珍到庭
    所證述內容亦為真實可信。
  (六)原告之民事準備狀亦「承認」被告公司歷次召開股東會議時
    ，確有請辦公室內4名小姐任一人出席協助紀錄，且有以手
    寫稿影印交各股東留存等語，此適足證明系爭手寫稿雖未經
    當天出席股東簽名，但確係該次股東會議作成決議之真正內
    容，洵屬無疑。此對照原告信誓旦旦一再否認有系爭手寫稿
    云云，實屬南轅北轍，益證原告明知有系爭手寫稿存在，事
    後卻另以電腦打字方式故意製作不實內容之系爭記錄。
  (七)依前所述，原告薪資因仍未與甲○○董事長達成同薪之協議
    ，故仍應維持每月5萬元，並非15萬元。因此，被告否認有
    積欠原告薪資1,016,666元，但承認自97年10月份起至98年5
    月份止之薪資部分共計35萬元尚未支付予原告【97年10月至
    12月各為5萬元，98年1月至5月部分（減薪20％）各為4萬元
    】。又被告非不願支付薪資35萬元予原告，實係原告自97年
    11月10日起故意拒絕受領97年10月份薪資5萬元，此後亦然
    。因此，原告係故意拒絕受領，依民法第230條及第238條之
    規定，被告不負給付遲延之責任，亦無須給付遲延利息，乃
    屬當然。原告另分別於98年3月24日、98年6月25日各向被告
    預支借款20萬元，共計借款40萬元，前述金額既為原告同意
    扣抵，故被告已無積欠原告未付薪。綜上所述，原告所為請
    求均非有理，應予駁回。
三、得心證之理由：
    經核兩造上開所述，本件爭點厥為(一)系爭決議是否有效？(二)
    系爭決議內容是否附有須經董事長同意之條件？
  (一)系爭決議是否有效？
  1.按董事之報酬，未經章程訂明者，應由股東會議定之，此項
    規定於監察人亦準用之。公司法第196條、第227條分別定有
    明文。次按股東會之決議，除本法另有規定外，應有代表已
    發行股份總數過半數股東之出席，以出席股東表決權過半數
    之同意行之，公司法第174條亦有明文。惟按公司法第178條
    規定：「股東對於會議之事項，有自身利害關係致有害於公
    司利益之虞時，不得加入表決，並不得代理他股東行使其表
    決權。」本條規定係僅限制該股東之表決權及代理其他股東
    行使表決，至於其他參與權則不在此限。此依同法第180 條
    第2項規定：「股東會之決議，對依第178條規定不得行使表
    決權之股份數，不算入已出席股東之表決權數。」之內容，
    可得推知。因此，股東會之決議，對依第178條規定不得行
    使表決權之股東，仍得以算入已出席之股東出席股數內。蓋
    本條立法意旨在於避免股東行使表決權時，因私忘公，致侵
    害公司或其他股東之利益，特設此限制規定禁止有自身利害
    關係之股東行使表決權，至於出席權利自不在限制之列。
  2.經查，原告為被告公司之監察人，被告公司於97年8月10日
    舉行8月份股東會會議，出席者有主席陳俊隆（兼為股東許
    寶琴、陳睦晴之代理人）、股東薛阿玉、曾健祈、蔡麗秋及
    原告，會議中有討論原告薪資調整一案，而股東薛阿玉、曾
    健祈、蔡麗秋及原告同意系爭決議等事實，為兩造所不爭執
    ，復經證人薛阿玉證稱：「（問當時股東會是決議那些事項
    ？）有討論是否要調整原告的薪水跟董事長一樣的議題，後
    來經過表決，我、原告本人及他的兒子、太太總共四個人同
    意，其他的人我不知道是否同意。」等語（見本院98年4 月
    1日言詞辯論筆錄），堪信此部分事實為真。至證人曾誠彥
    （股東周羅瑞子之代理人）是否有出席股東會之爭執，兩造
    各執一詞，原告主張證人曾誠彥曾出席股東會，被告證人陳
    俊隆、劉淑珍則表示證人曾誠彥自始均未參與股東會，僅交
    付委託書即離開等語；本院參酌證人曾誠彥對於詢問系爭股
    東會開會內容均表不清楚等情，及斯時擔任系爭股東會主席
    陳俊隆及紀錄劉淑珍之證詞：「…曾誠彥遞了委託書之後就
    回到他的辦公室去了，全程都沒有參與股東會議。」、「（
    問證人曾誠彥是否有參與股東會決議？）沒有，他只是遞委
    託書就離開了，全程都沒有參與」等語（見本院98年4月1日
    言詞辯論筆錄），可見曾誠彥本人應無出席被告公司97年8
    月份之股東會議，否則為何對股東會議開會情形均模糊其詞
    ，無法確定該次股東會會議事項內容？況參與該次股東會議
    之股東人數不過五或六人，職司會議程序進行之主席即證人
    陳俊隆應皆認識，且會議事項內容均需討論，擔任主席之證
    人陳俊隆應無錯記何人有出席、何人未出席之可能。是二名
    被告傳喚證人陳俊隆、劉淑珍均在本院詢問時明確表示證人
    曾誠彥全程均未參與股東會議，而證人曾誠彥本人說詞復顯
    示不願涉入兩造間薪資是否調升之爭執，益徵證人曾誠彥並
    未出席該次股東會議。
  3.承上，扣除證人曾誠彥所代理之股東周羅瑞子之股數後，被
    告公司股東陳俊隆股數為6,750股、股東陳睦晴股數為6,750
    股、股東許寶琴股數為2,250股、股東曾健祈股數為6,750股
    、股東乙○○股數為6,750股、股東薛阿玉股數為6,750股，
    及股東蔡麗秋股數為4,500股，此有牛頭通運股份有限公司
    股東名簿在卷可稽，故97年8月份被告公司股東會出席股東
    代表已發行股份總數共計40,500股，而出席股東乙○○即原
    告表決權數為6,750股，其身為監察人就其薪資調整一案有
    自身利害關係並有害於公司利益之虞，依公司法第178條其
    所有之股份數不得行使表決權，並不算入已出席股東之表決
    權數，是出席股東之表決權數扣除原告部分應計為33,750股
    ，而同意系爭決議之股東表決權數共計18,000股，已超過出
    席股東表決權過半數之同意。故系爭決議已達公司法第174
    條，應有已發行股份總數2分之1以上股東出席、出席股東表
    決權過半數同意之限制而屬有效。
  4.又股東會之議決事項，應作成議事錄，由主席簽名或蓋章，
    並於會後20日內，將議事錄分發各股東，公司法第183條第1
    項固定有明文。惟主席之簽名或蓋章，與所謂將企圖發生一
    定私法上效果的意思，表示於外部行為之情形不同，非屬意
    思表示；如該議事錄所載內容與實際上會議進行之情況不符
    ，即無要求主席均應於其上簽名或蓋章予以認證之理，如系
    爭股東會及董事會之召集程序、決議方法或其內容果有違背
    法令或章程之情事，即須經由法院判決該決議無效或予以撤
    銷後始得確認，因此主席有無於議事錄上簽名或蓋章，對股
    東會及董事會之決議並不會產生有效或無效之影響。揆諸前
    揭說明，本件被告抗辯系爭紀錄未經主席簽名等語，並不影
    響股東會決議之效力，併予敘明。
  (二)系爭決議內容是否附有須經董事長同意之條件？
  1.按當事人主張有利於己之事實者，就其事實有舉證之責任，
    民事訴訟法第277條前段定有明文。次按私文書應由舉證人
    證其真正；私文書應提出其原本；法院得命提出文書之原本
    ，不從前項之命提出原本或不能提出者，法院依其自由心證
    斷定該文書繕本或影本之證據力，民事訴訟法第358條、第
    352條第2項、第353條分別定有明文。復按當事人提出之私
    文書必須真正而無瑕疵者，始有訴訟法之形式的證據力，此
    形式的證據力具備後，法院就其中之記載調查其是否與系爭
    事項有關，始有實質的證據力之可言。（最高法院41年度台
    上字第971號判例要旨參照）。又當事人提出之私文書，必
    先證其真正，始有形式之證據力，如以該文書內容為證明方
    法者，尤應提出原本，不得僅以繕本或影本為證。（最高法
    院92年度台上字第743號判決要旨參照）。
  2.本件被告抗辯原告薪資調整之決議附有須與董事長協商之條
    件，固據提出由被告公司職員即紀錄劉淑珍繕寫之系爭手寫
    稿影本1件為證，惟為原告所否認，並請求被告提出系爭手
    寫稿之原本供核，揆諸前揭說明，被告自應就其提出之系爭
    手寫稿是否屬於真正乙節，提出原本逕先核對，始具有形式
    證據能力，惟被告自始均未能提出系爭手寫稿原本到院供核
    ，則系爭手寫稿影本以括弧記載（股東同意，但要與陳董協
    商）等句，並在「同薪」下方以箭頭方式另外標記此附加條
    件，而非如其他決議事項均完整陳述記載，非以括弧方式在
    後附記，則此附加條件是否真正，即非無疑；況原告請求調
    高薪資乙事既經股東會議決議通過，原告何需再附加需與被
    告公司董事長進行協商之條件？且系爭手寫稿影本括弧內所
    載之「股東同意，但要與陳董協商」部分，是否有再經股東
    會議做成附帶決議，均未見有此記載，何況實際參與股東會
    議之股東即主席陳俊隆對此亦在庭表示：「（問在該次的股
    東會議是否有另外股東提議，要將原告的薪水與董事長同薪
    這件事進行表決？）有原告自己提起臨時動議，針對這個事
    項來進行討論及表決，當時我有意見，因為我也是股東，所
    以我不贊成，我當時有表示原告如果要比照董事長的薪水，
    那我也要比照董事長的酬勞，原告所提事項，應該要先與董
    事長協商才可以。之前有進行表決，因為原告他們的股份比
    較多，所以有表決通過，表決之後我就表示董監事酬勞是一
    樣的，所以才再協商應該要由原告跟董事長去進行協調薪水
    的問題，如果董事長同意，他才能調整薪水的問題，但是原
    告不同意，這項決議就不了了之。」等語，顯見上開附加條
    件之議案除未經原告同意外，亦未再經該次股東會議進行討
    論決議，如何能稱已經股東同意需附加此協商條件？至於被
    告所提證人劉淑珍、丙○○均屬被告公司職員，渠等事後所
    為之會議紀錄及帳冊內容，難謂不受被告公司董事長指示之
    影響；況除證人劉淑珍製作之系爭手寫稿影本其真實性可疑
    已如前述外，證人丙○○對於帳冊記載事項於原告訴訟代理
    人詢問時亦表示：「（原告訴代請求提示八月份員工薪資即
    被證二上面註記「10萬元未協商」的字樣，詢問是何人所寫
    的，在同行記載「應領150000元」是何人刪除的。）10萬元
    未協商的字是甲○○寫的，150000元的數字是我寫的，當初
    做好員工薪資表之後，先送給原告看，原告沒有意見之後，
    再送給甲○○看，但是甲○○表示這部分還沒有協商就把它
    加註進去，後來我在原告10月9日領了47,000元之後再重新
    劃掉重新製作正確的。」等語（見本院98年8月20日言詞辯
    論筆錄），益徵證人劉淑珍、丙○○等人所為皆是事後按照
    被告公司董事長之指示，而非依照系爭股東會議之決議。
  3.綜上，被告既未能提出具體事證證明該次股東會議對於同意
    原告調高薪資與董事長同薪乙事，附加需與董事長協商之條
    件，顯見系爭決議並未附加任何條件，則原告依據有效之股
    東會議議決內容，請求被告給付其與董事長甲○○相同之薪
    資，為有理由。
  (三)承上，系爭決議於97年8月10日既已有效通過，且未附加任
    何條件已如前述，兩造復對於被告公司迄今僅於97年8月及
    同年9月各支付5萬元予原告，並於98年1月起減薪20％，且
    原告向被告公司預支共計40萬元等情並不爭執，故被告尚積
    欠原告97年8月份薪資66,666元【50,000÷3＋150,000÷3×
    2－50,000＝66,666（依8月1日至8月11日月薪5萬元，8月11
    日至8月31日月薪15萬元為基準計算）】、97年9月份薪資10
    萬元（計算式：150,000－50,000＝100,000元）、97年10月
    份至12月份3個月薪資共計45萬元、98年1月份至5月份薪資
    共計60萬元，再扣除原告預支之40萬元，共計816,666元（
    計算式：66,666＋100,000＋450,000＋600,000－400,000＝
    816,666）未支付，被告公司既積欠原告816,666元之薪資未
    付，從而原告請被告如數給付，自屬正當。
四、從而，原告請求被告給付816,666元，及自其減縮為上開金
    額之翌日起即98年8月21日起至清償日止，按年息5%計算之
    利息，為有理由，應予准許；逾此範圍之利息則無理由，應
    予駁回。
五、兩造均陳明願供擔保請准宣告假執行及免為假執行，均核並
    無不合，爰分別酌定相當之擔保金額准許之。
六、本件事證已臻明確，兩造其餘攻擊防禦方法，經本院斟酌後
    ，認為均不足以影響本判決之結果，爰不一一論駁，併此敘
    明。
七、訴訟費用即第1審裁判費11,098元，係依原告擴張請求之總
    金額1,016,666元計算，而原告嗣後既減縮總請求金額為816
    ,666元，則被告所負擔之裁判費自應以此金額計算而為8,92
    0元；至於其餘減縮金額部分之裁判費2,178元，自應由原告
    負擔，附予敘明。
八、據上論結：本件原告之訴為一部有理由，一部無理由，依民
    事訴訟法第79條、第390條第2項、第392條第2項，判決如主
    文。
中    華    民    國    98    年    10    月    21    日
                  民事庭法  官  林玉珮
以上正本係照原本作成。
對於本件判決如有不服，應於收受送達後20日內向本院提出上訴
書狀，敘述上訴之理由，上訴於臺灣高等法院。
中    華    民    國    98    年    10    月    21    日
                        書記官  洪福基


司法院資訊處製作；財團法人民間司法改革基金會備份。
